【裁判字號】    94,上訴,4290
【裁判日期】    950510
【裁判案由】    殺人未遂等
【裁判全文】
臺灣高等法院刑事判決                94年度上訴字第4290號
上  訴  人
即  被  告  丙○○
選任辯護人  蔡明熙律師
上列上訴人因殺人未遂等案件，不服臺灣桃園地方法院94年度訴
字第1784號，中華民國94年11月22日第一審判決（起訴案號：臺
灣桃園地方法院檢察署94年度偵字第13102 號），提起上訴，本
院判決如下：
    主  文
原判決撤銷。
丙○○未經許可，持有可發射子彈具有殺傷力之改造手槍，處有
期徒刑參年貳月，併科罰金新臺幣陸萬元，罰金如易服勞役，以
新台幣玖佰元即銀圓佰元折算壹日，扣案具有殺傷力之仿ＦＮ
廠一九一Ｏ型半自動手槍製造之改造手槍壹把（槍枝管制編號：
0000000000號，含彈匣壹個）沒收；又共同殺人未遂
，處有期徒刑伍年肆月，扣案具有殺傷力之仿ＦＮ廠一九一Ｏ型
半自動手槍製造之改造手槍壹把（槍枝管制編號：000000
0000號，含彈匣壹個）沒收。應執行有期徒刑捌年肆月，併
科罰金新臺幣陸萬元，罰金如易服勞役，以新台幣玖佰元即銀圓
佰元折算壹日，扣案具有殺傷力之仿ＦＮ廠一九一Ｏ型半自動
手槍製造之改造手槍壹把（槍枝管制編號：000000000
0號，含彈匣壹個）沒收。
    事  實
一、丙○○明知可發射子彈具殺傷力之改造手槍及子彈均屬槍砲
    彈藥刀械管制條例列管之槍彈，未經主管機關許可不得持有
    ，竟於民國九十四年七月十日凌晨一時許，在桃園縣桃園市
    「獅子王」舞廳內，向真實姓名年籍不詳綽號「阿文」之成
    年男子借得具有殺傷力之仿ＦＮ廠一九一Ｏ型半自動手槍製
    造之玩具手槍換裝土造金屬槍管而成之改造手槍一把（槍枝
    管制編號：0000000000號，含彈匣一個）、具殺
    傷力之子彈一顆（共借得子彈二枚，其中一顆具殺傷力，業
    於九十四年七月十三日凌晨四時許在桃園市桃園火車站圓環
    內擊發而滅失，詳下述，另一顆不具殺傷力，業經鑑定試射
    而滅失），並將之放置於台北縣鶯歌鎮○○街七巷二四弄四
    八號住處內，而未經許可無故持有之。
二、又於九十四年七月十三日凌晨三時許，丙○○和成年人乙○○ (七十三年十二月十五日出生，綽號「章魚」) 在桃園市
    ○○路「凱悅ＫＴＶ」飲酒後，與乙○○至桃園縣中正路二
    六號騎樓麵攤吃麵，因隔桌之客人沈志榮、李福成音量過大
    ，乙○○不悅，即以台語向沈志榮、李福成咆哮：「幹你娘
    ，小聲點」等語，沈志榮便回以：「現在說話不能太大聲嗎
    」等語，而與乙○○發生口角，旋經丙○○拉回乙○○而暫
    時停息。於吃麵期間，丙○○、乙○○聽到對方其中一人撥
    打行動電話邀人前來助陣，丙○○、乙○○即付錢離開麵攤
    ，途經桃園市衣蝶百貨公司時，丙○○、乙○○見沈志榮、
    李福成等共約七、八位成年男子往渠等方向追來，便立即逃
    跑，丙○○、乙○○仍不願善罷甘休，丙○○竟臨時起意而
    自其停放於「凱悅ＫＴＶ」附近之車牌號碼０三０二—ＫＥ
    自用小客車車上背包內取出前揭改造手槍、子彈，乙○○明
    知丙○○攜帶屬槍砲彈藥刀械管制條例列管而禁止持有具殺
    傷力之改造手槍、子彈，竟基於與丙○○共同未經許可持有
    該等槍、彈之犯意聯絡，而與丙○○共同未經許可持有該等
    槍、彈，且其二人均明知其等持有之上開改造手槍、子彈均
    具有殺傷力，且威力強大，子彈穿透力甚強，其二人對於朝
    僅距離桃園市桃園火車站圓環內五餘公尺處之沈志榮、李福
    成、甲○○等七、八位成年人開槍，可能會擊中圓環內之沈
    志榮等七、八人中之某一人致發生死亡之結果，均有所預見
    ，竟仍共同基於縱使該圓環內之沈志榮、李福成、甲○○等
    共七、八人中之某一人受槍擊死亡亦不違背其等本意之殺人
    不確定犯意聯絡，其二人於同日凌晨四時許，在桃園市○○
    路四三號前搭乘不知情之潘家宏所駕駛之車牌號碼九三六—
    ＣＱ號之營業用小客車前往桃園火車站圓環處，丙○○並請
    潘家宏繞行圓環尋找沈志榮、李福成等人，於見到沈志榮、
    李福成、甲○○等共七、八人在圓環內時，遂指示潘家宏靠
    近圓環停車，推由乙○○打開駕駛座後車窗，並由乙○○持
    槍朝僅距離五公尺餘之圓環內射擊一槍（彈頭及彈殼未尋獲
    ），而射中適在該處之甲○○左上臂，甲○○發現自己中彈
    後迅速前往醫院就醫，因受槍擊而受有左上臂槍傷之傷害，
    幸未發生死亡之結果。丙○○、綽號「章魚」成年男子於開
    槍後，立即喝令潘家宏駛離現場，於潘家宏駛至桃園市○○
    路與大林路口時，其二人旋改搭乘由不知情之江清標駕駛之
    營業用小客車逃逸，而丙○○於翌日（即十四14日）上午十
    時許，將上開手槍丟棄在桃園縣平鎮市台六六線東西向快速
    道路與中豐路口旁之電塔下。嗣於同年月二十五日晚上十時
    許，丙○○在警員知悉其為犯罪嫌疑人時，主動至桃園縣政
    府警察局刑警隊接受偵訊，並帶同警方前往平鎮市台六六線
    東西向快速道路與中豐路口旁電塔起獲前揭改造手槍一支及
    不具殺傷力之子彈一顆。
三、案經桃園縣政府警察局移送臺灣桃園地方法院檢察署檢察官
    偵查起訴。
    理  由
一、訊據被告坦承上開非法持有槍彈之犯罪事實不諱，惟否認上
    開共同持槍殺人未遂之犯行，辯稱：當時我與「章魚」在麵
    攤吃麵，後來我與被害人他們發生糾紛，「章魚」自己從車
    上拿槍下來，攔了一部計程車，我才追上前去一同搭乘該車
    ，也不是我要「章魚」開槍的等語。辯護人另辯以：開槍的
    部分，與被害人發生糾紛的是「章魚」，攔計程車要找對方
    的也是「章魚」，被告坐在右後座，不可能從左後方的位置
    來開槍，被告是有阻止，但是阻止不了，是否有終止未遂之
    問題，應量較輕刑度。且本案是否是殺人未遂或是傷害，也
    值得商榷等語。
二、被告未經許可，持有可發射子彈具有殺傷力之改造手槍、子
    彈部分：
    被告丙○○對於向綽號「阿文」之人借得上開具殺傷力之改
    造手槍、子彈，而未經許可持有之犯行，迭據被告於警詢、
    偵查及原審及本院審理時坦承不諱，而扣案之改造手槍，經
    送內政部警政署刑事警察局鑑定結果：「送鑑改造八釐米手
    槍一支（槍枝管制編號：0000000000），認係由
    仿ＦＮ廠一九一０型半自動手槍製造之玩具手槍換裝土造金
    屬槍管而成之改造手槍，機械性能良好，可擊發適用子彈，
    認具殺傷力。」，此有該局九十四年八月二日刑鑑字第０九
    四０一一四二五０號槍彈鑑定書暨送鑑手槍照片共三張在卷
    可稽。又被告、乙○○共同持前揭改造手槍、子彈，在桃園
    市桃園火車站圓環內射擊一槍，而穿透被害人甲○○左上臂
    之事實，業據被告供承在卷，核與證人甲○○於警詢、偵查
    及原審審理時證述之情節相符，並有財團法人天主教聖保祿
    修女會醫院出具之診斷證明書影本一紙附卷足憑，足徵以前
    揭改造手槍擊發子彈一顆，該顆改造子彈可擊發而具有殺傷
    力。從而，被告未經許可持有可發射子彈具有殺傷力之改造
    手槍一支、具殺傷力之改造子彈一顆之犯行，洵堪認定。
三、被告與乙○○共同未經許可持有可發射子彈具有殺傷力之改
    造手槍一支、具殺傷力之改造子彈一顆、及共同殺人未遂部
    分：
(一)按證人恐因陳述致自己或與其有前條第一項關係之人受刑事
    追訴或處罰者，得拒絕證言，刑事訴訟法第181 條定有明文
    。被告聲請傳喚證人乙○○，欲證明乙○○即係「章魚」，
    本件係「章魚」開槍等情，惟證人乙○○到庭後，依上開規
    定，拒絕證言，先此敘明。又證人乙○○供稱：伊認識被告
    ，被告供稱：章魚即是乙○○等語，足認被告於警詢、偵查
    及原審所指「章魚」之人，即是乙○○無誤。
(二)被告與乙○○用餐時，因鄰桌「音量過大」而與沈志榮、李
    福成發生口角，因見沈志榮、李福成聚集朋友欲尋釁，被告
    與乙○○因而不願善罷干休，其二人謀議持前揭槍、彈欲教
    訓沈志榮、李福成等七、八人一情，業據被告於警詢、偵查
    及原審審理時坦承在卷，核與證人沈志榮於警詢、證人李福
    成於警詢、偵查及原審審理時證述因「音量過大」而與被告
    等人發生口角之情節大致相符。
(三)被告與乙○○嗣共同持槍搭乘潘家宏所駕駛之營業用小客車
    前往桃園火車站圓環，由被告指示潘家宏繞行圓環尋找沈志
    榮、李福成等人，於尋得後指示潘家宏靠近圓環停車，推由
    乙○○持槍往沈志榮、李福成、甲○○等七、八人所在圓環
    處射擊一槍之情，亦據被告於原審審理時自白不諱，並據目
    擊證人潘家宏於警詢、偵查及原審審理時證述綦詳。而乙○○持槍朝僅距離五公尺餘之圓環內射擊一槍，而射中適在該
    處之甲○○左上臂而未生死亡結果之事實，迭據證人潘家宏
    、甲○○、李福成於原審審理時證述在卷，且互核相符，證
    人潘家宏於原審審理時證述：「（問：你停車的位置距離圓
    環內被告表示是他朋友的人距離多遠？）約從法庭的白色牆
    壁到第一排位置遠即五公尺半的距離。」等語，證人甲○○
    於原審審理時證述：「（問：當時計程車距離你們多遠？）
    約離我五公尺。」等語 (原審卷第五十七至六十二頁) ，證
    人李福成於原審審理時證述：「（問：計程車距離甲○○及
    沈志榮的位置約多遠？）約從法庭的白色牆壁到第一排坐的
    位置遠。」等語，並經原審當庭以尺丈量，其距離約為五公
    尺半而載明在卷（原審卷第五十四頁至五十六頁），足認被
    告、綽號「章魚」成年男子確係持具有殺傷力之改造手槍近
    距離往沈志榮等人所在處射擊。是被告辯稱：開槍時距離沈
    志榮等七人處約二、三十公尺之距離云云，顯不足採。
(四)查具有殺傷力之改造手槍、子彈，威力強大，任意持之對人
    發射，有致人死亡可能，被告等自不能諉為不知，且乙○○
    係持具有殺傷力之改造手槍近距離往人潮處射擊，益見被告
    、乙○○對於持槍射擊可能因此擊中人體之致命部位而發生
    死亡之結果，應有所認識及預見，且朝被害人上半身射擊，
    離頭部、心臟甚近，而非朝天空或地面射擊，其有縱使擊中
    圓環內之沈志榮、李福成、甲○○等七、八人之某一人並造
    成死亡之結果亦在所不惜之容認，是被告等確有不確定殺人
    故意甚明，所辯意在傷害，自不可採。又被告自車上取出槍
    、彈，並指示證人潘家宏繞行圓環找人、靠近圓環停車，於
    尋得後，交由乙○○持前揭槍彈朝沈志榮、李福成、甲○○
    等七、八人所在處射擊一槍，足認被告、乙○○就殺人犯行
    ，有犯意聯絡、行為分擔。又被告自陳上開槍彈係被告藏放
    於車內背包中，若非被告自行取出，乙○○難以得知，被告
    嗣又與乙○○同搭計程車前往圓環尋人，再將槍交予乙○○
    行兇，並無證據足認其有阻止乙○○之情事，縱有出言阻止
    ，未能防止結果之發生，亦不生中止未遂之問題。綜上，被
    告等共同殺人未遂之犯行，事證明確，應依法論科。
四、按未經許可，無故持有槍、彈罪，其持有之繼續，為行為之
    繼續，至持有行為終了時，均論為一罪，不得割裂。若持有
    之後，以之犯他罪，兩罪間之關係如何，端視開始持有之原
    因為斷，如早已非法持有槍、彈，後另起意犯罪；或意圖犯
    甲罪而持有槍、彈，卻持以犯乙罪，均應以數罪併罰論處；
    必因意圖犯某罪而持有槍、彈，嗣後果持之以犯該罪，兩罪
    間始有牽連犯之適用 (最高法院90年度台上字第3270號判決
    參照) 。本件，被告自白當初係好奇向「阿文」借得上開槍
    彈，嗣於當日偶發事件，始起意持以行兇殺人，顯係另行起
    意，核被告丙○○所為，事實一部分，係犯槍砲彈藥刀械管
    制條例第八條第四項之未經許可持有可發射子彈具有殺傷力
    之改造手槍罪、同條例第十二條第四項之未經許可持有子彈
    罪；事實二部分，另犯刑法第二百七十一條第二項、第一項
    殺人未遂罪。又刑事訴訟法第三百條所謂變更法條，係指罪
    名變更，如法院審理之結果認定之罪名與檢察官所引應適用
    法條之罪名有所不同，縱屬同一法條僅項款不同，仍有其適
    用。本件，公訴人認被告涉犯未經許可寄藏可發射子彈具有
    殺傷力之改造手槍、子彈罪，容有誤認，惟寄藏原包含持有
    ，起訴效力自及於持有，但二者罪名不同，雖規定於同一法
    條，仍應引用刑事訴訟法第三百條變更之。事實二所載被告
    與乙○○共同持有具殺傷力之改造手槍及子彈，並推由乙○○持槍射擊被害人甲○○而未遂，就前開未經許可持有改造
    手槍、子彈與殺人未遂犯行，有犯意聯絡與行為分擔，均應
    論以共同正犯。被告於事實一之持有槍、彈行為及犯罪事實
    二之共同持有槍、彈行為，因係另行起意，應另論以共同持
    有具殺傷力之改造手槍、子彈罪。被告以一個行為而持有手
    槍一把、子彈一顆，同時觸犯槍砲彈藥刀械管制條例第八條
    第四項、第十二條第四項二罪名，為想像競合犯，應從一重
    之未經許可持有可發射子彈具有殺傷力之改造手槍罪論斷。
    被告殺人未遂犯行，因屬未遂犯，依刑法第二十六條第一項
    之規定，減輕其刑。被告所犯事實一未經許可持有可發射子
    彈具有殺傷力之改造手槍罪、殺人未遂罪二罪，犯意各別、
    行為亦殊，應予分論併罰。事實二共同持有槍彈部分與共同
    殺人未遂罪間，有方法、結果關係，應從一重之共同殺人未
    遂罪名處斷。
五、原審據以論罪科刑，固非無見，惟 (一) 、綽號「章魚」之
    人，其真實姓名為乙○○，原判決未及詳查，明白認定，自
    有違誤；(二)、事實一部分，被告係單獨持有槍彈，案發當
    日另行與乙○○共同起意持槍殺人，應成立二個持有槍彈罪
    名，原判決認係持有之繼續狀態，僅論以一共同持有槍彈罪
    名，而於主文第一項諭知被告「共同」未經許可，持有可發
    射子彈具殺傷力之改造手槍，亦有未洽。(三)、原判決變寄
    藏為持有，罪名已有不同，未引用刑事訴訟法第三百條，亦
    有疏漏。被告上訴，否認有殺人犯行，雖無理由，惟原判決
    既有上開可議之處，仍應由本院撤銷原判決。爰審酌被告未
    經許可持有具有殺傷力之改造手槍、子彈，對社會治安危害
    不小，且為細故而持槍欲殺害被害人甲○○等，惡性非輕，
    被告於審理時坦承部分犯行，及其犯罪之動機、犯罪時所受
    之刺激等一切情狀，爰分別量處如主文第二項所示之刑，並
    就宣告罰金刑部分，諭知易服勞役之折算標準及定其應執行
    之刑，以資懲儆。扣案具有殺傷力之仿ＦＮ廠一九一Ｏ型半
    自動手槍製造之玩具手槍換裝土造金屬槍管而成之改造手槍
    一把（槍枝管制編號：0000000000號，含彈匣一
    個），為供被告犯罪所用且屬違禁物，應依刑法第三十八條
    第一項第一款、第二款規定宣告沒收。
六、據上論斷，應依刑事訴訟法第三百六十九條第一項前段、第
    三百六十四條、第二百九十九條第一項前段、第三百條，槍
    砲彈藥刀械管制條例第八條第四項、第十二條第四項，刑法
    第十一條前段、第二十八條、第二百七十一條第二項、第一
    項、第五十五條、第二十六條前段、第四十二條第二項、第
    五十一條第五款、第三十八條第一項第一款、第二款，罰金
    罰鍰提高標準條例第二條，現行法規所定貨幣單位折算新台
    幣條例第二條，判決如主文。
本案經檢察官吳慧蘭到庭執行職務。
中    華    民    國    95    年    5     月    10    日
                  刑事第五庭審判長法  官  吳  敦
                                  法  官  張傳栗
                                  法  官  陳世宗
以上正本證明與原本無異。
如不服本判決，應於收受送達後十日內向本院提出上訴書狀，其
未敘述上訴之理由者並得於提起上訴後十日內向本院補提理由書
（均須按他造當事人之人數附繕本）。
                                  書記官  丁淑蘭
中    華    民    國    95    年    5     月    10    日
槍砲彈藥刀械管制條例第8條
未經許可，持有、寄藏或意圖販賣而陳列第1項所列槍枝者，處3
年以上10年以下有期徒刑，併科新臺幣700萬元以下罰金。第1項
至第3項之未遂犯罰之。
槍砲彈藥刀械管制條例第12條
未經許可，持有、寄藏或意圖販賣而陳列子彈者，處5年以下有
期徒刑，併科新台幣300萬元以下罰金。第1項至第3項之未遂犯
罰之。
中華民國刑法第271條
(普通殺人罪)
殺人者，處死刑、無期徒刑或 10 年以上有期徒刑。


司法院資訊處製作；財團法人民間司法改革基金會備份。
